臺灣臺北地方法院民事判決　　　　　　 95年度簡上字第703號
上　訴　人　甲○○
訴訟代理人　黃秀珠　　律師
被上訴人　　遠雄建設事業股份有限公司
　　　　　　　　　　　　1
法定代理人　乙○○
訴訟代理人　陳蓋聖　　律師
當事人間請求返還不當得利事件，上訴人對於中華民國95年9月
28日本院臺北簡易庭95年度北簡字第31557號第一審判決提起上
訴，本院於中華民國96年5月1日言詞辯論終結，判決如下：
    主  文
原判決關於駁回上訴人後開第二項之訴部分與訴訟費用之裁判廢
棄。
被上訴人應給付上訴人新臺幣壹拾柒萬伍仟伍佰元，及自民國九
十五年六月二十九日起至清償日止，按年息百分之五計算之利息
。
其餘上訴駁回。
第一、二審訴訟費用由上訴人負擔十分之三，餘由被上訴人負擔
。
    事實及理由
一、上訴人主張：上訴人於民國92年8月6日向被上訴人購買「大
    都市．新天地」房地乙戶及停車位乙個（地下五層編號第32
    號，下稱系爭車位），系爭車位價金為新臺幣（下同）130
    萬元，上訴人已付清房地及停車位價金，並辦理所有權登記
    完竣。94年3月間交屋後，上訴人發現系爭車位上有二個污
    水處理終沉池人孔蓋（下稱污水池人孔蓋），而車位左方（
    即31號車位上）、左前方及左後方亦各有二個、一個及二個
    之污水池人孔蓋，顯嚴重影響停車位之使用及價值，致使上
    訴人權益受損，雖經上訴人多次通知被上訴人出面解決，但
    未獲置理。被上訴人應擔保車位於移轉予被上訴人時無滅失
    或減少價值或通常效用之瑕疵存在，但本件車位上及附近共
    有七個污水池人孔蓋存在，大樓管理委員會更曾通知上訴人
    於95年8月17日、18日清理污水池，請上訴人移車，系爭車
    位顯有物之瑕疵存在，且被上訴人係於92年1月16日將污水
    處理設計圖送交臺北市政府工務局備查，而兩造係在92年8
    月6日簽訂買賣契約，可證被上訴人確實於簽約前已知悉系
    爭車位上及其週遭有七個污水池人孔蓋之瑕疵，卻故意不告
    知上訴人，依民法第365條第2項規定，其瑕疵擔保責任不受
    六個月期間之限制，上訴人仍得依民法第359條規定請求減
    少價金，並請求被上訴人應就減價數額返還不當得利予上訴
    人。又系爭車位左方31號車位亦有相同之問題，該車位所有
    人前已訴請法院命被上訴人返還不當得利，該案經冠宏不動
    產估價師事務所鑑定31號車位減損之價額為175,500元，後
    該案兩造亦以此金額和解。本案既與該案情況相同，車位上
    方與附近污水池人孔蓋多達七個，減損價值應達614,250元
    ，上訴人僅請求25萬元，應屬合理，爰依不當得利之法律關
    係請求被上訴人應給付上訴人25萬元，及自起訴狀繕本送達
    翌日起至清償日止，按年息5%計算之利息等語。
二、被上訴人則以：系爭車位上之污水池人孔蓋，於平時並不使
    用，因此，對於上訴人之權益影響不大；縱認構成物之瑕疵
    ，上訴人主張減少25萬元價值，亦有待舉證說明；關於買受
    人得請求減少價金之計算，最高法院曾認為應就買賣時瑕疵
    與無瑕疵物之應有價格比較後所得之差額而為斟酌，亦有學
    說認為應依瑕疵物於買受時應有之實際價格，與無瑕疵時之
    應有價格之比例，計算減少之買賣價金，本件另案之冠宏不
    動產估價師事務所之估價報告，只列有停車位之購入價格及
    有污水池人孔蓋之停車位之問卷價格，則如何能算出得請求
    減少多少價金？故該份估價報告於本案無參考價值。再上訴
    人94年3月間交屋後即發現有污水池人孔蓋，並通知被上訴
　　人解決，惟遲至95年6月22日始提起本件訴訟，則早已過民
  　法第365條第1項規定之六個月期間，上訴人之價金減少請求
    權已消滅。又被上訴人於出賣系爭車位時，並不認為該等污
    水池人孔蓋係構成物之瑕疵，在主觀上並無「知」與「欲」
    ，亦即無故意隱瞞，因此，不生故意不告知之問題。另95年
    8月14日「大都會．新天地」大樓管理委員會雖然通知上訴
    人於95年8月17日、18日將汽車駛離系爭車位，以便清理，
    惟另規劃臨停B１，並不影響上訴人之權益等語資為抗辯。
三、原審為上訴人敗訴之判決，上訴人不服，提起上訴，並於本
    院上訴聲明：(一)原判決廢棄；(二)被上訴人應給付上訴人25萬
    元及自起訴狀繕本送達之翌日起至清償日止，按年息5%計算
    之利息。被上訴人答辯聲明：駁回上訴。
四、兩造不爭執之事實：本件經受命法官於準備程序協助兩造整
    理爭點，兩造不爭執之事項（本院卷第43頁正、反面)，經
    文字修正後如下：
    (一)上訴人於92年8月6日向被上訴人購買「大都市．新天地」
      地下五層編號第32號即系爭車位一個，價金為130萬元，
      上訴人已付清全部價金。
    (二)系爭車位上有二個污水池人孔蓋，左方、左前方及左後方
      亦各有二個、一個及二個污水池人孔蓋。
　　(三)被上訴人於申請系爭車位所坐落之大樓建築執照時，即附
　　  有系爭污水池人孔蓋之設計圖。
　　(四)訴外人楊伯義曾就與系爭車位緊鄰之第31號停車位向被上
　　　訴人提起返還不當得利訴訟（本院94年度訴字第1858號)
      ，該訴訟中法院曾委託冠宏不動產估價師事務所鑑定第31
      號車位上因有二個污水池人孔蓋瑕疵，減損價額為175,50
      0元，雙方嗣以該價金達成和解。
    (五)95年7月17日、18日「大都市．新天地」大樓管理委員會
      通知上訴人將汽車駛離系爭車位至地下一樓臨時停車位放
      置，以利其施工單位之機具和人員利用系爭車位進行清理
      作業。
    以上事實並有預售買賣契約書 (原審卷第7至34頁)、照片五
    張(原審卷第35至37頁)、估價報告書 (原審卷第47至49頁)
    、和解筆錄 (原審卷第50至51頁)、管理委員會通知及照片
    二張 (原審卷第63-1、64頁)、被上訴人於94年度訴字第185
    8號案之陳報狀及污水池人孔蓋設計圖 (本院卷第23至27頁)
    、人孔蓋分佈圖 (本院卷第28頁)附卷可稽，應堪信為真實
    。
五、得心證之理由：本件經受命法官協助兩造整理爭點，兩造協
    商待辯論之爭點（本院卷第43頁反面)，經文字修正後如下
    ：(一)系爭車位上及其週圍有七個污水池人孔蓋是否為物之瑕
    疵？(二)被上訴人是否明知而故意不告知上訴人系爭車位有瑕
    疵？(三)上訴人如得向被上訴人主張瑕疵擔保責任，上訴人得
    請求減少之價金為何？茲判斷如下：
　　(一)上訴人主張系爭車位上有二個污水池人孔蓋，左方、左前
　　　方及左後方亦各有二個、一個及二個污水池人孔蓋存在之
　　　事實，為被上訴人所不爭執，已如前述，該污水池人孔蓋
　　　，係供作系爭車位所在之大樓清理污水池之用，而系爭車
  　　位所在之大樓管理委員會亦曾於95年8月14日通知上訴人
      因污水池施工，請上訴人於同年8月17日、18日臨停其他
      車位，亦如前述，被上訴人雖辯稱上訴人得臨停其他車位
      ，並不影響上訴人之權益云云，但因污水池之清理，確實
      造成上訴人無法使用系爭車位，影響其平常使用之習慣，
      且是否每次皆有其他車位供上訴人臨時停車使用，亦未可
      知，被上訴人所辯並非可採，足見污水池人孔蓋之存在，
      對於系爭車位之通常效用造成減損，至為顯然，再按諸社
      會常情，通常效用之減損，必然伴隨價值之減損，復參以
      訴外人楊伯義就其與系爭車位相鄰之31號車位上亦有二污
      水池人孔蓋，經其於另案即本院94年度訴字第1858號返還
      不當得利事件中，送請冠宏不動產估價師事務所鑑定結果
      ，認減損價值175,500元，而楊伯義與被上訴人於該案即
      以鑑定之結果達成和解，亦為被上訴人所不爭執等情，足
      證污水池人孔蓋之存在，確會造成系爭車位價值上之減損
      ；又該等效用及價值上之減損，並非可謂無關重要，因此
      ，上訴人主張被上訴人所交付之系爭車位有物之瑕疵存在
      ，即堪採信。
    (二)按買受人因物有瑕疵，而得解除契約或請求減少價金者，
      其解除權或請求權，於買受人依第356條規定為通知後六
      個月間不行使或自物之交付時起經過五年而消滅；前項關
      於六個月期間之規定，於出賣人故意不告知瑕疵者，不適
      用之，民法第365條定有明文。次按買受人應按物之性質
      ，依通常程序從速檢查其所受領之物，如發見有應由出賣
      人負擔保責任之瑕疵時，應即通知出賣人；買受人怠於為
　　　前項之通知者，除依通常之檢查不能發見之瑕疵外，視為
　　　承認其所受領之物；不能即知之瑕疵，至日後發見者，應
　　  即通知出賣人，怠於為通知者，視為承認其所受領之物。
　　　前條規定，於出賣人故意不告知瑕疵於買受人者，不適用
  　　之。民法第356條、第357條亦分別定有明文。又所謂出賣
    　人故意不告知瑕疵，乃因出賣人故意背於交易之誠實及信
      用，而不告知物之瑕疵時，買受人應受保護，其價金減少
      請求權不受通知後六個月期間之限制。本件被上訴人係於
      94年3月間將系爭車位交付上訴人，為上訴人所自承，上
      訴人遲至95年6月22日始提起本件之訴，確已超過六個月
      之除斥期間，惟上訴人主張被上訴人故意不告知瑕疵，故
      無六個月除斥期間之適用，其仍得行使價金減少請求權等
      語。經查，兩造係於92年8月6日簽訂預售屋買賣契約，而
      被上訴人自承於92年1月16日將污水處理設計圖送交臺北
      市政府工務局備查，足證被上訴人與上訴人簽訂上開買賣
      契約時，已知系爭車位及其附近有污水池人孔蓋存在之事
      實，按諸交易上之誠實信用原則，被上訴人於簽訂買賣契
      約時應告知上訴人，以為上訴人決定是否購買系爭車位或
      與被上訴人商談系爭車位價金之基礎，但被上訴人並未告
      知被上訴人上開情事，被上訴人雖辯稱其主觀上並不認為
      污水池人孔蓋之存在為瑕疵，在主觀上無「知」與「欲」
      之存在，並非故意不告知瑕疵云云。然查，車位上有污水
      池人孔蓋，對車位之通常效用及價值會造成減損，已如前
      述，按諸社會上之交易常情，一般人購買時會多方考量，
      被上訴人為專業之建商，自不能委為不知，被上訴人知其
      情而不告知上訴人，亦難謂非故意不告知，至少亦有未必
      故意之存在，被上訴人辯稱其非故意不告知瑕疵云云，並
      非可採。再上訴人於94年3月間受領系爭車位後，即已向
      被上訴人反應系爭車位上及附近有污水池人孔蓋存在，為
      被上訴人所不爭執，因被上訴人故意不告知其瑕疵，依民
      法第357條之規定，自不能認為上訴人承認受領系爭車位
      。從而，上訴人主張其價金減少請求權不受民法第365條
      第1項規定六個月期間之限制，仍得於被上訴人交付系爭
      車位後五年內行使，應堪採信。
    (三)再按買賣因物有瑕疵，而出賣人應負擔保之責者，買受人
      得解除其契約或請求減少其價金，但依情形，解除契約顯
　　　失公平者，買受人僅得請求減少價金；無法律上之原因而
　　　受利益，致他人受損害者，應返還其利益，雖有法律上之
  　　原因，而其後已不存在者，亦同，民法第359條、第179條
      分別著有明文。上訴人主張訴外人楊伯義委託冠宏不動產
      估價師事務所鑑定2個污水人孔蓋減損之價額為175,500元
      ，因系爭車位上及週遭有7個污水處理人孔蓋，其減損金
      額高達614,250元，惟其僅請求減少價金25萬元，被上訴
      人應依不當得利之規定返還等語。被上訴人則辯稱該估價
      報告只列停車位之購入價格及有人孔蓋之停車位之問卷價
      格，則如何能算出得請求減少多少價金，是該估價報告於
      本案無參考價值云云。經查，觀諸冠宏不動產估價師事務
      所之估價報告書除依據問卷調查外，並經統計分析為鑑定
      方法，其中問卷調查，係向當地估價從業人員進行問卷調
      查，調查結果認為影響車位之前三大因素為停車位型態、
      停車位產權及附近停車位供給狀況，而停車位所在位置中
      間有污水池人孔蓋，影響停車位價格之前二大因素分別為
      臭氧溢出及污水蓋檢修時影響停車，其問卷結果所得，與
      常情並無不符之處，再基於問卷結果，估價報告書分別製
      成停車位價格影響比例表與停車位價格影響比例次數表，
      再將所有百分比總和除以總次數求出平均數，以推定減損
      價格，並非無據，被上訴人遽以上開估價書係只列停車位
      之購入價格及問卷價格而認無參考價值云云，並非可採。
      再查，上訴人主張系爭車位上有二污水池人孔蓋，周圍並
      有五個污水池人孔蓋，而訴外人楊伯義所有之31號停車位
      上僅有二污水池人孔蓋乙節，固為被上訴人所不爭執，但
      污水池人孔蓋之數目與停車位通常效用及價值之減損，並
      無關聯，蓋於進行污水池清理時，無論一個或數個人孔蓋
      上之停車位，皆無法使用，並不因污水池人孔蓋之數目增
      加而有所增加，況系爭車位為32號，與31號車位緊鄰，此
      觀原審卷第35頁之照片甚明，31號車位周圍亦存其他污水
      池人孔蓋，上開估價報告書顯然已將31號車位相鄰之污水
      池人孔蓋之情形考慮在內，而系爭車位與31號車位之買賣
      價格同為130萬元，則系爭車位減少之價值，亦應相同，
      即175,500元，因此，上訴人得請求減少之價金，亦以175
      ,500 元為適當，超過部分，即難謂有理由，又該部分價
      金經上訴人行使價金減少請求權後，被上訴人受領該部分
      價金之法律上原因即不存在，上訴人依不當得利法律關係
      請求被上訴人返還該部分之價金，即屬有據，應予准許。
六、綜上所述，上訴人主張被上訴人交付之系爭車位有物之瑕疵
    存在，經其行使價金減少請求權，並依不當得利法律關係，
    請求返還所受領之價金，於175,500元及自起訴狀繕本送達
    翌日即95年6月29日起至清償日止，按年息5%計算之法定遲
    延利息，為有理由，應予准許，逾此部分之請求，為無理由
    ，應予駁回。原審就上開應准許部分，為上訴人敗訴之判決
    ，尚有未洽，上訴意旨求予廢棄改判，為有理由，爰由本院
    予以廢棄改判如主文第2項所示；至於上訴人之請求不應准
    許部分，原審為上訴人敗訴之判決，其理由雖屬不當，但本
    院依前開理由認其結論仍為正當，上訴意旨求予廢棄改判，
    為無理由，應駁回其上訴。
據上論結，本件上訴為一部有理由，一部無理由，依民事訴訟法
第436條之1第3項、第449條第2項、第450條、第79條，判決如主
文。
中　　華　　民　　國　　96　　年　　5　　月　　15　　日
                  民事第四庭審判長法  官  林麗玲
                                  法  官  黃柄縉
                                  法  官  劉坤典
以上為正本係照原本作成
本判決不得上訴
中　　華　　民　　國　　96　　年　　5　　月　　15　　日
                                  書記官  楊勝欽
